【裁判字號】    92,上易,1229
【裁判日期】    920829
【裁判案由】    違反能源管理法
【裁判全文】
臺灣高等法院高雄分院刑事判決                  九十二年度上易字第一二二九號
    上  訴  人  台灣高雄地方法院檢察署檢察官
    被      告  甲○○
右上訴人因被告違反能源管理法案件，不服臺灣高雄地方法院九十二年度易字第一三
九七號中華民國九十二年六月三十日第一審判決（起訴案號：臺灣高雄地方法院檢察
署九十二年度偵字第六九二五號），提起上訴，本院判決如左：
      主  文
上訴駁回。
      理  由
一、公訴意旨略以：甲○○明知柴油為中央主管機關指定之能源產品，其分裝、販賣
    、儲存或處理場所設備之設置標準，應依公共危險物品及可燃性高壓氣體設置標
    準暨安全管理辦法，其消防安全辦理，未經主管機關之核准並辦理登記，不得擅
    自經營石油製品之零售業務及設置儲油設備，竟基於意圖經營柴油零售業務藉以
    營利之犯意，未經許可登記，復未依公共危險物品及可燃性高壓氣體設置標準暨
    安全管理辦法設置販賣、儲存或處理場所而經營石油製品之零售業務，自民國（
    下同）九十年九月一日起，駕駛裝有簡易加油機及供油設備之車號ＴＥ─三六一
    三號改裝之油槽車，充為流動式地下加油站，非法從事含高硫質之漁用柴油銷售
    業務，於高雄縣大寮鄉鳳林號台八十八省道與台二十五省道路口附近，以每公升
    新台幣（下同）八元五角之代價購入柴油後，再以每公升九元二角至九元五角之
    價格，在高雄市○○區○○路桂林地區及高雄縣大寮地區出售，嗣於同年月三日
    十時許，為警當場查獲，因認被告甲○○涉有違反能源管理法第二十條之一之未
    經許可而經營能源產品銷售業務罪嫌。
二、按案件曾經判決確定者，法院應諭知免訴判決，刑事訴訟法第三百零二條第一款
    定有明文。查本件被告前被訴未經中央主管機關經濟部許可，自九十年九月一日
    起，駕駛裝有簡易加油機及供油設備之車號ＴＥ－三六一三自小貨車，於高雄縣
    大寮鄉鳳林號台八十八省道與台二十五省道路口附近，以每公升八元五角之代價
    購入柴油後，再以每公升九元二角至九元五角之價格售出，經營銷售柴油業務，
    嗣於同年月三日十時許，為警當場查獲，涉有違反能源管理法第二十條之一罪嫌
    ，經檢察官向台灣高雄地方法院聲請簡易判決處刑，經該院鳳山簡易庭於九十一
    年三月十日以九十年鳳簡字第八六三號判決科處有期徒刑六月，併科罰金新台幣
    一十五萬元，並於九十一年四月十二日確定後，最高法院檢察署檢察總長認：原
    審法院疏未注意自九十年十月十三日起，未經許可而經營汽油銷售業務，除有致
    生公共危險之情形，應依石油管理法第四十條第三項規定處以刑罰外，已不再適
    用能源管理法第二十條之一之規定處以刑罰，竟仍逕依能源管理法第二十條之一
    之規定對被告論罪科刑，顯有適用法則不當之違法，於九十一年十月十八日，以
    九十一年度非上字第二七九號上訴書向最高法院提起非常上訴，案經最高法院於
    九十二年一月九日，以九十二年台非字第一五號，判決本件原判決撤銷，並諭知
    免訴之判決確定，有台灣高雄地方法院九十年度鳳簡字第八六三號刑事簡易判決
    書、最高法院檢察署檢察總長九十一年度非上字第二七九號非常上訴書及最高法
    院九十二年度台非字第一五號刑事判決書在卷可憑。
三、經核本件公訴人起訴被告之犯罪時、地與最高法院九十二年度台非字第一五號判
    決所認定被告之犯罪時、地，完全相同，應屬同一案件，依刑事訴訟法第三百零
    二條第一款之規定，自應為免訴之判決。原審因而為免訴判決，並不經言詞辯論
    為之，經核與法並無不合。
四、上訴意旨雖以(一)是否同一事實，應以最高法院九十二年台非字第十五號刑事判決
    所認定之犯罪事實與後起訴之本件犯罪事實相較，而非以被告之同一時、地銷售
    柴油即遽認二者係同一事實，本件前案起訴之範圍並未論及被告之犯行是否「致
    生公共危險」之事實，最高法院前開判決亦未就被告行為是否構成「致生公共危
    險」加以認定；(二)最高法院所為免訴判決係以公訴人先前起訴被告單純販售柴油
    之行為，於犯罪後法律已廢止其刑罰為由，認被告之行為並未生公共危險罪而諭
    知免訴，即該判決認原起訴之事實依法不罰，當無從與未起訴之其他事實形成實
    質上或裁判上一罪關係，並不適用刑事訴訟法第二百七十六條起效力擴張之規定
    ，是本件後起訴之被告儲存柴油致生公共危險之犯罪事實，要無從與前案刑成同
    一事實之關係等語，指摘原判決不當。惟案件是否為同一，應以被告及犯罪事實
    是否相同以為斷，本件公訴人所起訴之時間、地點及行為與前案判決所認定之事
    實完全相同，僅是否致生公共危險之態樣不同，惟公訴人所指致生公共危險之態
    樣亦係就同一事實所為不同之評價，自難謂前後二訴訟所起訴之事實有所不同。
    再者，本被告係於九十年十月十一日石油管理法制定公布施行，同年月十三日生
    效前經營中央主管機關指定之能源產品柴油之銷售業務，亦即原審法院鳳山簡易
    庭於九十一年三月十日宣判時，石油管理法已公布施行，依該法第四十條第一項
    第二款、第三項規定，除有致生公共危險者，應依石油管理法第四十條第三項規
    定仍處以刑罰外，已由應依能源管理法第二十條之一規定處以刑罰，改為應依石
    油管理法第四十條第一項第二款規定處以罰鍰，即已廢止刑罰規定，因之應以被
    告之行為有無致生公共危險而為有罪或免訴之判決，易言之，倘被告之行為致生
    公共危險，比較石油管理法第四十條第一項第二款、第三項及能源法第二十條之
    一規定，以能源管理法第二十條之一對被告較有利，法院自應依刑法第二條第一
    項但書之規定，以能源管理法第二十條之一對被告為有罪之判決，倘被告之行為
    未致公共危險，法院應依刑事訴訟法第三百零二條第四款對被告為免訴判決，此
    有最高法院九十一年台非字第一一一號判決可資參照，是免訴判決顯係以被告之
    銷售柴油之行為未造成公共危險為前提，如被告之行為已生公共危險，自應為有
    罪之判決。本件最高法院九十二年台非字第十五號判決亦指出「未經許可而經營
    汽油銷售業務之行為，除致生公共危險之情形，應依石油管理法第四十條第三項
    規定處以刑罰外，僅能依同法第四十條第一項第二款規定處以罰鍰之行政罰，公
    訴人認被告未經許可，於九十年九月一日至同年月三日，駕駛小貨車於高雄縣大
    寮鄉○○路經營銷售柴油業務，認被告違反能源管理法第二十條之一罪，而聲請
    以簡易判決處刑，原審於九十一年三月十日審判時，自應依通常程序審理，並以
    法律廢止為由，諭知免訴之判決，始為適法，詎原審疏未詳查及此，仍依簡易程
    序並適用能源管理法第二十條之一規定以簡易判決對被告論罪科刑，其判決顯有
    適用法則不當之違法」，亦持相同之見解，足徵最高法院上開免訴判決亦間接認
    定被告之行為不生公共危險之危險狀態，本件公訴人既係就已經判決確定之同一
    被告之同一事實，再行起訴，自應為免訴之判決，檢察官執此指摘原判決不當，
    為無理由，應予駁回，且不經言詞辯論為之。
據上論結，應依刑事訴訟法第三百六十八條、第三百七十二條，判決如主文。
中    華    民    國        九十二      年      八      月    二十九    日
                              臺灣高等法院高雄分院刑事第四庭
                                  審判長法官  蕭權閔
                                        法官  陳啟造
                                        法官  李嘉興
右正本證明與原本無異。
不得上訴。
                                      書記官  劉博文
中    華    民    國        九十二      年      九      月      三      日
                                                                      Ｈ


司法院資訊處製作；財團法人民間司法改革基金會備份。
